ACORDAO-COMPLETO-2539103

ACÓRDÃO 5481/2022 ATA 32/2022 - SEGUNDA CÂMARA

VISTOS, relatados e discutidos estes autos de tomada de contas especial instaurada pelo Fundo Nacional de Desenvolvimento da Educação (FNDE) em razão da omissão no dever de prestar contas dos recursos repassados ao Município de Marajá do Sena/MA, mediante o Programa de Apoio aos Sistemas de Ensino para Atendimento de Jovens e Adultos (PEJA) , no exercício de 2013,
ACORDAM os Ministros do Tribunal de Contas da União, reunidos em Sessão da 2ª Câmara, com base nos arts. 1º, I, 16, III, "a" e "c", § 3º, 19, 23, III, e 57, da Lei 8.443/1992 e diante das razões expostas pelo Relator, em:
9.1. considerar revel, para todos os efeitos, o Sr. Manoel Edivan Oliveira da Costa, dandose prosseguimento ao processo, com fundamento no art. 12, § 3º da Lei 8.443/1992;
9.2. julgar irregulares as contas de Manoel Edivan Oliveira da Costa, condenando-o ao pagamento das quantias abaixo discriminadas, atualizadas monetariamente e acrescidas dos juros de mora, calculados a partir da data indicada até a data da efetiva quitação do débito, fixando-lhe o prazo de 15 (quinze) dias, para que comprove, perante o Tribunal, o recolhimento das referidas quantias aos cofres do FNDE, nos termos dos arts. 1º, inciso I, 16, inciso III, alíneas "b" e "c", da Lei 8.443/1992 c/c os arts. 19 e 23, inciso III, da mesma Lei, e com os arts. 1º, inciso I, 209, I, 210 e 214, inciso III, do Regimento Interno:
	VALOR (R$) 
	DATA

	184.508,50
	3/1/2013

	184.508,50
	8/8/2013

9.3. aplicar a Manoel Edivan Oliveira da Costa a multa prevista no art. 57 da Lei 8.443/1992, no valor de R$ 50.000,00 (cinquenta mil reais) fixando-lhe o prazo de 15 (quinze) dias, a contar da notificação, para que comprove, perante o Tribunal (art. 214, III, "a", do Regimento Interno do TCU) , o recolhimento das dívidas aos cofres do Tesouro Nacional, atualizada monetariamente desde a data deste acórdão até a do efetivo recolhimento, se pagas após o vencimento, na forma da legislação em vigor;
9.4. autorizar, desde logo, a cobrança judicial das dívidas, caso não atendida a notificação, na forma do disposto no art. 28, inciso II, da Lei 8.443/1992;
9.5. autorizar também, desde logo, se requerido, com fundamento no art. 28, I, da Lei 8.443/1992, c/c o art. 217, §§ 1º e 2º, do Regimento Interno do TCU, o parcelamento da dívida em até 36 parcelas, incidindo, sobre cada parcela, corrigida monetariamente, os correspondentes acréscimos legais, fixando-lhes o prazo de quinze dias, a contar do recebimento da notificação, para comprovarem, perante o Tribunal, o recolhimento da primeira parcela, e de trinta dias, a contar da parcela anterior, para comprovarem os recolhimentos das demais parcelas, devendo incidir, sobre cada valor mensal, atualizado monetariamente, os juros de mora devidos, no caso do débito, na forma prevista na legislação em vigor, alertando os responsáveis de que a falta de comprovação do recolhimento de qualquer parcela importará o vencimento antecipado do saldo devedor, nos termos do § 2º do art. 217 do Regimento Interno deste Tribunal; 
9.6. enviar cópia desta deliberação, com o relatório e o voto que o acompanham, à Procuradoria da República no Estado do Maranhão, para adoção das medidas cabíveis; e
9.7. notificar o responsável e o FNDE a respeito deste acórdão.

Tomada de contas especial instaurada pelo Fundo Nacional de Desenvolvimento da Educação em desfavor de Manoel Edivan Oliveira da Costa, Ex-Prefeito Municipal de Marajá do Sena  MA (gestão 2013-2016), em razão da omissão no dever de prestar contas dos recursos recebidos mediante o Programa de Apoio aos Sistemas de Ensino para Atendimento de Jovens e Adultos (Peja) no exercício de 2013.

Segunda Câmara

Prefeitura Municipal de Marajá do Sena - MA.

3. Interessados/Responsáveis:
3.1. Interessado: Fundo Nacional de Desenvolvimento da Educação (00.378.257/0001-81).
3.2. Responsável: Manoel Edivan Oliveira da Costa (XXX.512.153-XX).

13.1. Ministros presentes: Bruno Dantas (Presidente), Aroldo Cedraz e Antonio Anastasia (Relator).

ANTONIO ANASTASIA

Este processo trata de tomada de contas especial instaurada pelo FNDE, em desfavor de Manoel Edivan Oliveira da Costa, Ex-Prefeito Municipal de Marajá do Sena - MA (gestão 2013-2016) , em razão da omissão no dever de prestar contas dos recursos recebidos mediante o Programa de Apoio aos Sistemas de Ensino para Atendimento de Jovens e Adultos (Peja) , no exercício de 2013.
2. 	Na sequência, transcrevo a instrução ofertada pela SecexTCE (peça 50) , a qual contou com a aquiescência do corpo diretivo da unidade (peças 51 e 52) e do Ministério Público junto ao Tribunal (peça 53) , na pessoa do Procurador Rodrigo Medeiros de Lima.
"INTRODUÇÃO
Cuidam os autos se de tomada de contas especial instaurada pelo Fundo Nacional de Desenvolvimento da Educação em desfavor de Manoel Edivan Oliveira da Costa, Ex-Prefeito Municipal de Marajá do Sena - MA (gestão 2013-2016) , em razão da omissão no dever de prestar contas dos recursos recebidos mediante o Programa de Apoio aos Sistemas de Ensino para Atendimento de Jovens e Adultos (Peja) no exercício de 2013.
HISTÓRICO
Em 22/7/2020, com fundamento na IN/TCU 71/2012, alterada pela IN/TCU 76/2016 e DN/TCU 155/2016, o dirigente do Fundo Nacional de Desenvolvimento da Educação autorizou a instauração da tomada de contas especial (peça 1) . O processo foi registrado no sistema e-TCE com o número 2128/2020.
	Os recursos repassados pelo FNDE ao município de Marajá do Sena - MA, no âmbito do Programa de Apoio aos Sistemas de Ensino para Atendimento de Jovens e Adultos (Peja) - exercício 2013, totalizaram R$ 369.017,00 (peça 5) . 
	O fundamento para a instauração da Tomada de Contas Especial, conforme consignado na matriz de responsabilização elaborada pelo tomador de contas à peça 13, foi a constatação da seguinte irregularidade: 
Não comprovação da boa e regular aplicação dos recursos federais repassados à Prefeitura Municipal de Marajá do Sena - MA, em face da omissão no dever de prestar contas dos valores transferidos, no âmbito do Programa de Apoio aos Sistemas de Ensino para Atendimento de Jovens e Adultos (Peja) , no exercício de 2013, cujo prazo encerrou-se em 3/8/2015.
O responsável arrolado na fase interna foi devidamente comunicado às peças 6-7, e diante da ausência de justificativas suficientes para elidir a irregularidade e da não devolução dos recursos, instaurou-se a tomada de contas especial.
	No relatório de TCE (peça 14) , o tomador de contas concluiu que o prejuízo importava no valor original de R$ 369.017,00, imputando responsabilidade à Manoel Edivan Oliveira da Costa, Prefeito Municipal de Marajá do Sena - MA no período de 1/1/2013 a 31/12/2016, na condição de gestor dos recursos.
		Em 6/10/2020, a Controladoria-Geral da União emitiu o relatório de auditoria (peça 18) , em concordância com o relatório do tomador de contas. O certificado de auditoria e o parecer do dirigente do órgão de controle interno concluíram pela irregularidade das presentes contas (peças 19 e 20) .
	Em 14/10/2020, o Ministro responsável pela área atestou haver tomado conhecimento das conclusões contidas no relatório e certificado de auditoria, bem como do parecer conclusivo do dirigente do órgão de controle interno, manifestando-se pela irregularidade das contas, e determinou o encaminhamento do processo ao Tribunal de Contas da União (peça 21) .
No âmbito da SECEX/TCE, em análise dos pressupostos de procedibilidade da IN/TCU 71/2012, conforme peças 26 e 36, verificou-se que não houve o transcurso de mais de dez anos desde o fato gerador sem que tenha havido a notificação do responsável pela autoridade administrativa federal competente (art. 6º, inciso II, c/c art. 19 da IN/TCU 71/2012, modificada pela IN/TCU 76/2016) , uma vez que o fato gerador da irregularidade sancionada ocorreu em 4/8/2015, haja vista que o vencimento do prazo para prestação de contas deu-se em 3/8/2015, e o responsável foi notificado conforme abaixo:
Manoel Edivan Oliveira da Costa, por meio do ofício acostado à peça 6, recebido em 26/8/2015, conforme AR (peça 7) .
Constatou-se, ainda, que o valor atualizado do débito apurado (sem juros) em 1/1/2017 era de R$ 481.712,63, portanto superior ao limite mínimo de R$ 100.000,00, na forma estabelecida pelos arts. 6º, inciso I, e 19 da IN/TCU 71/2012, modificada pela IN/TCU 76/2016. 
	Informa-se que foram encontrados processos no Tribunal com o mesmo responsável, conforme a seguir:
	Responsável
	Processo

	Manoel Edivan Oliveira da Costa
	Processo 023.193/2017-4 [REPR, encerrado, "Representação apresentada pelo Município de Marajá do Sena /MA, em desfavor do Sr. Manoel Edivan Oliveira da Costa, com gestão 2015 e 2016, em função de omissão no dever de prestar contas sobre a execução e aplicação dos recursos da educação recebidos pelo Município no seu mandato referente ao 1º e 2º Semestres de 2016"]
Processo 034.162/2017-8 [TCE, aberto, "TCE instaurada pelo FUNDO NACIONAL DE SAÚDE - MS em razão da não comprovação da regular aplicação dos recursos repassados pela União, para atendimento à/ao Atenção Básica (nº da TCE no sistema: 286/2017) "]
Processo 021.095/2017-5 [REPR, encerrado, "Representação apresentada pelo Município de Marajá do Sena /MA, em desfavor do Sr. Manoel Edivan Oliveira da Costa, com gestão 2015 e 2016, em função de omissão no dever de prestar contas"]

Também foi encontrado débito imputável ao responsável no banco de débitos existente no sistema e-TCE, conforme a seguir:
	Responsável
	Débito inferior

	Manoel Edivan Oliveira da Costa
	2445/2019 (R$ 19.749,99) - Dano inferior ao limite de instauração da TCE cadastrado

Nas instruções precedentes (peças 28 e 36) , analisando-se os documentos nos autos, concluiu-se pela necessidade de citação e audiência do responsável, diante das seguintes irregularidades: 
Irregularidade 1: não comprovação da boa e regular aplicação dos recursos federais repassados ao município de Marajá do Sena - MA, em face da omissão no dever de prestar contas dos valores transferidos, no âmbito do Programa de Apoio aos Sistemas de Ensino para Atendimento de Jovens e Adultos (Peja) , no exercício de 2013, cujo prazo encerrou-se em 3/8/2015.
	Evidências da irregularidade: documento técnico presente na peça 3.
	Normas infringidas: art. 37, caput, c/c o art. 70, parágrafo único, da Constituição da República Federativa do Brasil; art. 93, do Decreto-lei 200/1967; art. 66, do Decreto 93.872/1986; .
	Débitos relacionados ao responsável Manoel Edivan Oliveira da Costa (CPF: XXX.512.153-XX) :
	Data de ocorrência
	Valor histórico (R$) 

	3/1/2013
	184.508,50

	8/8/2013
	184.508,50

		Cofre credor: Fundo Nacional de Desenvolvimento da Educação.
		Responsável: Manoel Edivan Oliveira da Costa (CPF: XXX.512.153-XX) .
Conduta: não demonstrar a boa e regular aplicação dos recursos federais recebidos e geridos por meio do instrumento em questão, no exercício de 2013, em face da omissão na prestação de contas, cujo prazo encerrou-se em 3/8/2015.
Nexo de causalidade: a conduta descrita impediu o estabelecimento do nexo causal entre as possíveis despesas efetuadas com os recursos recebidos, no âmbito do instrumento em questão, no exercício de 2013.
Culpabilidade: não há excludentes de ilicitude, de culpabilidade e de punibilidade; é razoável supor que o responsável tinha consciência da ilicitude de sua conduta; era exigível conduta diversa da praticada, qual seja, desincumbir-se do seu dever por meio da apresentação da prestação de contas no prazo e forma devidos. 
Encaminhamento: citação.
Irregularidade 2: não cumprimento do prazo originalmente estipulado para prestação de contas do Programa de Apoio aos Sistemas de Ensino para Atendimento de Jovens e Adultos (Peja) , cujo prazo encerrou-se em 3/8/2015.
	Evidências da irregularidade: documento técnico presente na peça 3.
	Normas infringidas: art. 37, caput, c/c o art. 70, parágrafo único, da Constituição da República Federativa do Brasil; art. 93, do Decreto-lei 200/1967; art. 66, do Decreto 93.872/1986; Resolução CD/FNDE nº 17, de 16/5/2013.
		Responsável: Manoel Edivan Oliveira da Costa (CPF: XXX.512.153-XX) .
Conduta: descumprir o prazo originalmente estipulado para prestação de contas dos recursos federais recebidos à conta do instrumento em questão, o qual se encerrou em 3/8/2015.
Nexo de causalidade: a conduta descrita impediu o estabelecimento do nexo causal entre as possíveis despesas efetuadas com os recursos recebidos, no âmbito do instrumento em questão, no exercício de 2013.
Culpabilidade: não há excludentes de ilicitude, de culpabilidade e de punibilidade; é razoável supor que o responsável tinha consciência da ilicitude de sua conduta; era exigível conduta diversa da praticada, qual seja, desincumbir-se do seu dever por meio da apresentação da prestação de contas no prazo e forma devidos. 
Encaminhamento: audiência.
Em cumprimento ao pronunciamento da unidade (peça 28) , foram efetuadas a citação e a audiência do responsável, nos moldes adiante:
 Manoel Edivan Oliveira da Costa - promovida a citação e audiência do responsável, conforme delineado adiante:
	Comunicação: Ofício 35573/2021 - Seproc (peça 30) 
Data da Expedição: 6/8/2021
Data da Ciência: 23/8/2021 (peça 31) 
Nome Recebedor: Jaislon Vilarins Xavier
Observação: Ofício enviado para o endereço do responsável, conforme pesquisa na base de dados no sistema da Receita Federal, custodiada pelo TCU .
Fim do prazo para a defesa: 7/9/2021
	
	Comunicação: Ofício 66051/2021 - Seproc (peça 41) 
Data da Expedição: 2/12/2021
Data da Ciência: 10/12/2021 (peça 44) 
Nome Recebedor: Jaislon Vilarins Xavier
Observação: Ofício enviado para o endereço do responsável, conforme pesquisa na base de dados no sistema da Receita Federal, custodiada pelo TCU .
Fim do prazo para a defesa: 25/12/2021
	
	Comunicação: Ofício 66052/2021 - Seproc (peça 40) 
Data da Expedição: 2/12/2021
Data da Ciência: não houve (Endereço insuficiente) (peça 43) 
Observação: Ofício enviado para o endereço do responsável, conforme pesquisa na base de dados no sistema do Renach, custodiada pelo TCU .
	
	Comunicação: Ofício 68929/2021 - Seproc (peça 45) 
Data da Expedição: 12/1/2022
Data da Ciência: não houve (Não procurado) (peça 47) 
Observação: Ofício enviado para o endereço do responsável, conforme pesquisa na base de dados nos sistemas corporativos do TCU, custodiada pelo TCU .
	
Conforme Despacho de Conclusão das Comunicações Processuais (peça 48) , as providências inerentes às comunicações processuais foram concluídas. 
Transcorrido o prazo regimental, o responsável Manoel Edivan Oliveira da Costa permaneceu silente, devendo ser considerado revel, nos termos do art. 12, § 3º, da Lei 8.443/1992.
EXAME TÉCNICO
Da validade das notificações:
	Preliminarmente, cumpre tecer breves considerações sobre a forma como são realizadas as comunicações processuais no TCU. A esse respeito, destacam-se o art. 179, do Regimento Interno do TCU (Resolução 155, de 4/12/2002) e o art. 4º, inciso III, § 1º, da Resolução TCU 170, de 30 de junho de 2004, in verbis:
Art. 179. A citação, a audiência ou a notificação, bem como a comunicação de diligência, farse-ão:
I - mediante ciência da parte, efetivada por servidor designado, por meio eletrônico, fac-símile, telegrama ou qualquer outra forma, desde que fique confirmada inequivocamente a entrega da comunicação ao destinatário;
II - mediante carta registrada, com aviso de recebimento que comprove a entrega no endereço do destinatário;
III - por edital publicado no Diário Oficial da União, quando o seu destinatário não for localizado
 (...) 
Art. 3º As comunicações serão dirigidas ao responsável, ou ao interessado, ou ao dirigente de órgão ou entidade, ou ao representante legal ou ao procurador constituído nos autos, com poderes expressos no mandato para esse fim, por meio de:
I - correio eletrônico, fac-símile ou telegrama;
II - servidor designado;
III - carta registrada, com aviso de recebimento;
IV - edital publicado no Diário Oficial da União, quando o seu destinatário não for localizado, nas hipóteses em que seja necessário o exercício de defesa.
Art. 4º. Consideram-se entregues as comunicações:
I - efetivadas conforme disposto nos incisos I e II do artigo anterior, mediante confirmação da ciência do destinatário;
II - realizadas na forma prevista no inciso III do artigo anterior, com o retorno do aviso de recebimento, entregue comprovadamente no endereço do destinatário;
III - na data de publicação do edital no Diário Oficial da União, quando realizadas na forma prevista no inciso IV do artigo anterior.
§ 1º O endereço do destinatário deverá ser previamente confirmado mediante consulta aos sistemas disponíveis ao Tribunal ou a outros meios de informação, a qual deverá ser juntada ao respectivo processo.
 (...) 
	Bem se vê, portanto, que a validade da citação via postal não depende de que o aviso de recebimento seja assinado pelo próprio destinatário da comunicação, o que dispensa, no caso em tela, a entrega do AR em "mãos próprias". A exigência da norma é no sentido de o Tribunal verificar se a correspondência foi entregue no endereço correto, residindo aqui a necessidade de certeza inequívoca. 
	Não é outra a orientação da jurisprudência do TCU, conforme se verifica dos julgados a seguir transcritos:
São válidas as comunicações processuais entregues, mediante carta registrada, no endereço correto do responsável, não havendo necessidade de que o recebimento seja feito por ele próprio (Acórdão 3648/2013-TCU-Segunda Câmara, Relator José Jorge) ;
É prescindível a entrega pessoal das comunicações pelo TCU, razão pela qual não há necessidade de que o aviso de recebimento seja assinado pelo próprio destinatário. Entregandose a correspondência no endereço correto do destinatário, presume-se o recebimento da citação. (Acórdão 1019/2008-TCU-Plenário, Relator Benjamin Zymler) ;
As comunicações do TCU, inclusive as citações, deverão ser realizadas mediante Aviso de Recebimento - AR, via Empresa Brasileira de Correios e Telégrafos, bastando para sua validade que se demonstre que a correspondência foi entregue no endereço correto. (Acórdão 1526/2007-TCU-Plenário, Relator Aroldo Cedraz) .
A validade do critério de comunicação processual do TCU foi referendada pelo Supremo Tribunal Federal, nos termos do julgamento do MS-AgR 25.816/DF, por meio do qual se afirmou a desnecessidade da ciência pessoal do interessado, entendendo-se suficiente a comprovação da entrega do "AR" no endereço do destinatário:
Ementa: agravo regimental. Mandado de segurança. Desnecessidade de intimação pessoal das decisões do tribunal de contas da união. art. 179 do regimento interno do TCU. Intimação do ato impugnado por carta registrada, iniciado o prazo do art. 18 da lei nº 1.533/51 da data constante do aviso de recebimento. Decadência reconhecida. Agravo improvido.
O envio de carta registrada com aviso de recebimento está expressamente enumerado entre os meios de comunicação de que dispõe o Tribunal de Contas da União para proceder às suas intimações.
O inciso II do art. 179 do Regimento Interno do TCU é claro ao exigir apenas a comprovação da entrega no endereço do destinatário, bastando o aviso de recebimento simples. 
Da revelia do responsável Manoel Edivan Oliveira da Costa
No caso vertente, a citação do responsável se deu em endereços provenientes de pesquisas realizadas pelo TCU (vide parágrafos acima) , conforme base de dados do sistema da Receita Federal, custodiada pelo Tribunal, como também valendo-se de logradouros constantes de outras fontes públicas custodiadas pelo TCU, a exemplo do Renach e do endereço informado nos próprios autos. A entrega dos ofícios citatórios nesses endereços ficou comprovada conforme detalhamento a seguir:
Manoel Edivan Oliveira da Costa, ofício 35573/2021 - Seproc (peça 30) , origem no sistema da Receita Federal; ofício 66051/2021 - Seproc (peça 41) ; ARs peças 31 e 44.
Nos processos do TCU, a revelia não leva à presunção de que seriam verdadeiras todas as imputações levantadas contra os responsáveis, diferentemente do que ocorre no processo civil, em que a revelia do réu opera a presunção da verdade dos fatos narrados pelo autor (Acórdão 1009/2018-TCU-Plenário, Relator Bruno Dantas; 2369/2013-TCU-Plenário, Relator Benjamin Zymler e 2449/2013-TCU-Plenário, Relator Benjamin Zymler) . Dessa forma, a avaliação da responsabilidade do agente não pode prescindir da prova existente no processo ou para ele carreada. 
Ao não apresentar sua defesa, o responsável deixou de produzir prova da regular aplicação dos recursos sob sua responsabilidade, em afronta às normas que impõem aos gestores públicos a obrigação legal de, sempre que demandados pelos órgãos de controle, apresentar os documentos que demonstrem a correta utilização das verbas públicas, a exemplo do contido no art. 93 do Decreto-Lei 200/1967: "Quem quer que utilize dinheiros públicos terá de justificar seu bom e regular emprego na conformidade das leis, regulamentos e normas emanadas das autoridades administrativas competentes." 
Mesmo as alegações de defesa não sendo apresentadas, considerando o princípio da verdade real que rege esta Corte, procurou-se buscar, em manifestações do responsável na fase interna desta Tomada de Contas Especial, se havia algum argumento que pudesse ser aproveitado a seu favor. 	No entanto, o responsável não se manifestou na fase interna, não havendo, assim, nenhum argumento que possa vir a ser analisado e posteriormente servir para afastar as irregularidades apontadas.
Em consulta aos sistemas corporativos do instaurador (SIGPC) , realizada na data de 23/2/2022, verifica-se que o responsável também não apresentou contas junto ao instaurador e continua inadimplente (peça 49) .
Em se tratando de processo em que a parte interessada não se manifestou acerca das irregularidades imputadas, não há elementos para que se possa efetivamente aferir e reconhecer a ocorrência de boa-fé na conduta do responsável, podendo este Tribunal, desde logo, proferir o julgamento de mérito pela irregularidade das contas, conforme os termos dos §§ 2º e 6º do art. 202 do Regimento Interno do TCU. (Acórdão 2064/2011-TCU-Primeira Câmara (Relator Ubiratan Aguiar) , 6.182/2011-TCU-1ª Câmara (Relator Weber de Oliveira) , 4.072/2010-TCU-1ª Câmara (Relator Valmir Campelo) , 1.189/2009-TCU-1ª Câmara (Relator Marcos Bemquerer) , 731/2008-TCU-Plenário (Relator Aroldo Cedraz) .
Dessa forma, o responsável Manoel Edivan Oliveira da Costa deve ser considerado revel, nos termos do art. 12, § 3º, da Lei 8.443/1992, devendo as contas serem julgadas irregulares, condenando-o ao débito apurado e aplicando-lhe a multa prevista no art. 57 da Lei 8.443/1992.
Prescrição da Pretensão Punitiva
	Vale ressaltar que a pretensão punitiva do TCU, conforme Acórdão 1441/2016-TCU-Plenário, Relator Benjamin Zymler, que uniformizou a jurisprudência acerca dessa questão, subordina-se ao prazo geral de prescrição indicado no art. 205 do Código Civil, que é de dez anos, contado da data de ocorrência da irregularidade sancionada, nos termos do art. 189 do Código Civil, sendo este prazo interrompido pelo ato que ordenar a citação, a audiência ou a oitiva do responsável.
No caso em exame, não ocorreu a prescrição, uma vez que a irregularidade sancionada ocorreu em 4/8/2015, e o ato de ordenação da citação ocorreu tanto em 1/7/2021, como em 19/11/2021 (peças 28 e 38) 
Cumulatividade de multas 
Quanto à possibilidade de aplicação cumulativa das multas dos arts. 57 e 58, inciso I, da Lei 8.443/1992, ainda que seja adequada a realização de citação e audiência do responsável, por força do disposto no art. 209, § 4º, do Regimento Interno do TCU, o Tribunal reconhece que existe relação de subordinação entre as condutas de "não comprovação da aplicação dos recursos" e de "omissão na prestação de contas", sendo a primeira consequência da segunda, o que enseja, na verificação das duas irregularidades, a aplicação da multa do art. 57, com o afastamento da multa do art. 58, inciso I, em atenção ao princípio da absorção (Acórdão 9579/2015-TCU-Segunda Câmara, Relator Vital do Rêgo; Acórdão 2469/2019-TCU-Primeira Câmara, Relator Augusto Sherman) .
Conforme leciona Cezar Bitencourt (Tratado de Direito Penal: parte geral - 8ª Edição - São Paulo: Saraiva, 2003. Pg. 565) , na absorção, " (...) a pena do delito mais grave absorve a pena do delito menos grave, que deve ser desprezada". No caso concreto, a "omissão no dever de prestar contas", embora seja uma irregularidade autônoma, funciona como fase ou meio para a consecução da "não comprovação da aplicação dos recursos", havendo clara relação de interdependência entre essas condutas. Dessa forma, recaindo as duas ocorrências num mesmo gestor, deve prevalecer a pena do delito mais grave, qual seja, a multa do art. 57, da Lei 8.443/1992.
Cumpre observar, ainda, que a conduta do responsável, consistente nas irregularidades "não comprovação da boa e regular aplicação dos recursos federais repassados em face da omissão no dever de prestar contas" e "não cumprimento do prazo para apresentação de prestação de contas pelo gestor dos recursos", configura violação não só às regras legais, mas também aos princípios basilares da administração pública, eis que, em última análise, ocorre o comprometimento da necessária satisfação à sociedade sobre o efetivo emprego dos recursos públicos postos à disposição da municipalidade, por força do instrumento de repasse em questão.
Nesses casos, em que fica evidente a falta de transparência e lisura, não há como afastar as suspeitas sempre presentes de que a totalidade dos recursos públicos federais, transferida ao município, tenha sido integralmente desviada, em prol de gestor ímprobo, ou de pessoas por ele determinadas, a revelar grave inobservância de dever de cuidado no trato com a coisa pública, isto é, ato praticado com culpa grave, pois, na espécie, a conduta do responsável se distancia daquela que seria esperada de um administrador público minimante diligente, num claro exemplo de erro grosseiro a que alude o art. 28 do Decreto-lei 4.657/1942 (Lei de Introdução às Normas do Direito Brasileiro) , incluído pela Lei 13.655/2018 (Acórdão 1689/2019-TCU-Plenário, Relator Augusto Nardes; Acórdão 2924/2018-TCU-Plenário, Relator José Mucio Monteiro; Acórdão 2391/2018-TCU-Plenário, Relator Benjamin Zymler) . 
CONCLUSÃO
	Em face da análise promovida na seção "Exame Técnico", verifica-se que o responsável Manoel Edivan Oliveira da Costa não logrou comprovar a boa e regular aplicação dos recursos, instado a se manifestar, optou pelo silêncio, configurando a revelia, nos termos do § 3º, do art. 12, da Lei 8.443/1992. Ademais, inexistem nos autos elementos que demonstrem a boa-fé do responsável ou a ocorrência de outras excludentes de culpabilidade.
Verifica-se também que não houve a prescrição da pretensão punitiva, conforme análise já realizada.
	Tendo em vista que não constam dos autos elementos que permitam reconhecer a boa-fé do responsável, sugere-se que as suas contas sejam julgadas irregulares, nos termos do art. 202, § 6º, do Regimento Interno do TCU, com a imputação do débito atualizado monetariamente e acrescido de juros de mora, nos termos do art. 202, § 1º do Regimento Interno do TCU, descontado o valor eventualmente recolhido, com a aplicação da multa prevista no art. 57 da Lei 8.443/1992.
Por fim, como não houve elementos que pudessem modificar o entendimento acerca das irregularidades em apuração, mantém-se a matriz de responsabilização presente na peça 35.
PROPOSTA DE ENCAMINHAMENTO
Diante do exposto, submetemos os autos à consideração superior, propondo ao Tribunal:
considerar revel o responsável Manoel Edivan Oliveira da Costa (CPF: XXX.512.153-XX) , para todos os efeitos, dando-se prosseguimento ao processo, com fulcro no art. 12, § 3º, da Lei 8.443/1992; 
		julgar irregulares, nos termos dos arts. 1º, inciso I, 16, inciso III, alíneas a e c, da Lei 8.443/1992, c/c os arts. 19 e 23, inciso III, da mesma Lei, as contas do responsável Manoel Edivan Oliveira da Costa (CPF: XXX.512.153-XX) , condenando-o ao pagamento das importâncias a seguir especificadas, atualizadas monetariamente e acrescidas dos juros de mora, calculadas a partir das datas discriminadas até a data da efetiva quitação do débito, fixando-lhe o prazo de quinze dias, para que comprove, perante o Tribunal, o recolhimento das referidas quantias aos cofres do Fundo Nacional de Desenvolvimento da Educação, nos termos do art. 23, inciso III, alínea "a", da citada lei, c/c o art. 214, inciso III, alínea "a", do Regimento Interno do TCU.  
		Débitos relacionados ao responsável Manoel Edivan Oliveira da Costa (CPF: XXX.512.153-XX) :
	Data de ocorrência
	Valor histórico (R$) 

	3/1/2013
	184.508,50

	8/8/2013
	184.508,50

Valor atualizado do débito (com juros) em 23/2/2022: R$ 633.415,81.
aplicar ao responsável Manoel Edivan Oliveira da Costa (CPF: XXX.512.153-XX) , a multa prevista no art. 57 da Lei 8.443/1992 c/c o art. 267 do Regimento Interno do TCU, fixando-lhe o prazo de quinze dias, a contar da notificação, para que comprove, perante o Tribunal (art. 214, III, alínea "a", do Regimento Interno do TCU) , o recolhimento da dívida aos cofres do Tesouro Nacional, atualizada monetariamente desde a data do acórdão que vier a ser proferido por este Tribunal até a data do efetivo recolhimento, se paga após o vencimento, na forma da legislação em vigor;
	autorizar, desde logo, a cobrança judicial das dívidas, caso não atendida a notificação, na forma do disposto no art. 28, inciso II, da Lei 8.443/1992;
autorizar também, desde logo, se requerido, com fundamento no art. 26, da Lei 8.443, de 1992, c/c o art. 217, §1º do Regimento Interno do TCU, o parcelamento da (s) dívida (s) em até 36 parcelas, incidindo, sobre cada parcela, corrigida monetariamente, os correspondentes acréscimos legais, fixando-lhe o prazo de quinze dias, a contar do recebimento da notificação, para comprovar, perante o Tribunal, o recolhimento da primeira parcela, e de trinta dias, a contar da parcela anterior, para comprovar os recolhimentos das demais parcelas, devendo incidir, sobre cada valor mensal, atualizado monetariamente, os juros de mora devidos, no caso do débito, na forma prevista na legislação em vigor, alertando o responsável de que a falta de comprovação do recolhimento de qualquer parcela importará o vencimento antecipado do saldo devedor, nos termos do § 2º do art. 217 do Regimento Interno deste Tribunal; 
esclarecer ao responsável Manoel Edivan Oliveira da Costa (CPF: XXX.512.153-XX) que, caso se demonstre, por via recursal, a correta aplicação dos recursos, mas não se justifique a omissão da prestação de contas, o débito poderá ser afastado, mas permanecerá a irregularidade das contas, dando-se ensejo à aplicação da multa prevista no art. 58, inciso I, da Lei 8.443/1992;
enviar cópia do Acórdão a ser prolatado à Procuradoria da República no Estado do Maranhão, nos termos do § 3º do art. 16 da Lei 8.443/1992, c/c o § 7º do art. 209 do Regimento Interno do TCU, para adoção das medidas cabíveis; e
enviar cópia do Acórdão que vier a ser proferido ao Fundo Nacional de Desenvolvimento da Educação e ao responsável, para ciência;
informar à Procuradoria da República no Estado do Maranhão, ao Fundo Nacional de Desenvolvimento da Educação e ao responsável que a presente deliberação, acompanhada do Relatório e do Voto que a fundamenta, está disponível para a consulta no endereço www.tcu.gov.br/acordaos, além de esclarecer que, caso requerido, o TCU poderá fornecer sem custos as correspondentes cópias, de forma impressa; e
informar à Procuradoria da República no Estado do Maranhão que, nos termos do parágrafo único do art. 62 da Resolução TCU 259/2014, os procuradores e membros do Ministério Público credenciados nesta Corte podem acessar os presentes autos de forma eletrônica e automática, ressalvados apenas os casos de eventuais peças classificadas como sigilosas, as quais requerem solicitação formal."
3.	É o Relatório.

não há

Procurador Rodrigo Medeiros de Lima.

TOMADA DE CONTAS ESPECIAL. FNDE. PROGRAMA DE APOIO AOS SISTEMAS DE ENSINO PARA ATENDIMENTO DE JOVENS E ADULTOS - PEJA. MUNICÍPIO DE MARAJÁ DO SENA/MA. NÃO COMPROVAÇÃO DA REGULAR APLICAÇÃO DE RECURSOS REPASSADOS AO ENTE MUNICIPAL. REVELIA. IRREGULARIDADE DAS CONTAS. DÉBITO. MULTA. COMUNICAÇÕES.

TOMADA DE CONTAS ESPECIAL (TCE)

Secretaria de Controle Externo de Tomada de Contas Especial (SecexTCE).

Inicialmente, registro que relato os presentes autos em sucessão ao Ministro Raimundo Carreiro (art. 153 do Regimento Interno do TCU) , sorteado nos termos do art. 18 da Resolução-TCU 175/2005 (peça 22) .
2.	Este processo trata de tomada de contas especial instaurada pelo Fundo Nacional de Desenvolvimento da Educação (FNDE) em desfavor de Manoel Edivan Oliveira da Costa, ex-prefeito do Município de Marajá do Sena (MA) . O que motivou a abertura do processo foi a não comprovação da boa e regular aplicação dos recursos federais repassados à Prefeitura Municipal, em face da omissão no dever de prestar contas dos recursos recebidos mediante o Programa de Apoio aos Sistemas de Ensino para Atendimento de Jovens e Adultos (PEJA) no exercício de 2013.
3. 	Consta dos autos que o Município de Marajá do Sena/MA recebeu do FNDE, por conta do PEJA, R$ 369.017,00, referente ao exercício de 2013 (peça 5) . O relatório do tomador de contas (peça 14) concluiu que o prejuízo ao erário importaria na totalidade dos recursos repassados pelo PEJA/2013, o que corresponde a duas parcelas de R$ 184.508,50, com datas de 3/1/2013 e 8/8/2013. A responsabilidade foi imputada ao Sr. Manoel Edivan Oliveira da Costa, prefeito municipal no período de 2013-2016. Em 6/10/2020, a Controladoria-Geral da União emitiu certificado de auditoria (peça 19) , em concordância com o relatório do FNDE. O Sr. Ministro de Estado da Educação tomou conhecimento das conclusões da fase interna da TCE em 13/10/2020 (peça 21) .
4.	A análise inicial realizada pela Secretaria de Controle Externo de Tomada de Contas Especial (SecexTCE) constatou que o Sr. Manoel Edivan Oliveira da Costa era a pessoa responsável pela gestão e execução dos recursos federais recebidos à conta do Programa de Apoio aos Sistemas de Ensino para Atendimento de Jovens e Adultos (Peja) - exercício 2013, tendo o prazo final para apresentação da prestação de contas expirado em 3/8/2015 (peça 26, p. 3) . Dessa forma, a unidade técnica promoveu a citação e a audiência do ex-gestor, em razão das irregularidades apontadas (peças 30, 40, 41 e 45) .
5.	Regularmente notificado nos endereços constantes na base de dados da Receita Federal e em bases de dados custodiadas pelo TCU (TSE e Renach) , o gestor não apresentou defesa no prazo consignado.
6.	Em instrução colacionada às peças 50-52, a SecexTCE propôs a consideração da revelia do Sr. Manoel Edivan Oliveira da Costa, o julgamento pela irregularidade das contas, com a condenação em débito e a imputação da multa prevista no art. 57 da Lei 8.443/1992. O Ministério Público de Contas endossou a proposta da área técnica (peça 53) .
7.	Acolho, em essência, as análises da SecexTCE e o parecer do MPTCU, adotando-os como razões de decidir. 
8.	Considerando que o Sr. Manoel Edivan Oliveira da Costa foi regularmente notificado para responder às imputações que lhe são dirigidas (peças 30, 40, 41 e 45) , entretanto não compareceu ao processo, cabe assinalar a revelia do ex-gestor no processo, com supedâneo no art. 12, § 3º da Lei Orgânica do TCU, não havendo elementos nos autos que indiquem a desconstituição do apontamento da unidade instrutiva. Dessa forma, impende o julgamento pela irregularidade das contas do ex-prefeito, com a condenação à restituição do débito e a aplicação da multa prevista no art. 57 da Lei 8.443/1992.
9.	Conquanto a questão da prescrição tenha sido apontada apenas pela unidade técnica, tendo em vista a natureza de ordem pública da matéria, reputo oportuno apresentar algumas considerações sobre o tema.
10.	No tocante à prescrição da pretensão punitiva, este Tribunal tem aplicado o entendimento fixado no Acórdão 1441/2016-TCU-Plenário, redator Ministro Walton Alencar Rodrigues, no sentido de que se subordina ao prazo geral de prescrição indicado no art. 205 do Código Civil, a contar da data do fato, com uma única causa interruptiva, que é a citação ou audiência.
11.	Quanto à prescrição da pretensão ressarcitória, esta Corte de Contas tem aplicado o entendimento fixado no Acórdão 2709/2008-TCU-Plenário, da relatoria do Ministro Benjamin Zymler, que se alinhou ao entendimento em vigor no Supremo Tribunal Federal (STF) naquela época, fixado no julgamento do Mandado de Segurança 26.210, da relatoria do Ministro Ricardo Lewandowski, julgado em 4/9/2008, no sentido de que a pretensão de ressarcimento ao erário era imprescritível.
12.	Na Sessão do Plenário de 31/8/2022, apresentei proposta de nova Resolução para regulamentar a questão da prescrição nos processos de controle externo, com base em estudos realizados internamente e na linha das decisões do STF sobre a matéria. Para o presente caso, o normativo propõe que seja observado o prazo prescricional de 5 anos previsto na Lei 9.873/1999, a contar da data em que as contas deveriam ter sido prestadas pelo gestor, prazo esse que é interrompido por ato inequívoco visando a apuração do fato. 
13.	Logo, caso estivesse em vigência a nova Resolução, a presente TCE não estaria prescrita, visto que a data final para prestação de contas era 3/8/2015 (peça 3, p. 1) e a instauração do procedimento de apuração deu-se em 21/7/2020 (peça 1) , antes, portanto, do transcurso do lustro prescricional. 
14.	Como ainda não está aprovado o arcabouço normativo, este Tribunal de Contas continua a aplicar o prazo de 10 anos, a contar da data do fato e com interrupção na data do despacho que ordenar a citação, para a prescrição da pretensão punitiva, e a imprescritibilidade no tocante à pretensão de ressarcimento ao erário, nos termos decididos no Acórdão 2709/2008-TCU-Plenário, ratificado pelo recente Acórdão 459/2022-TCU-Plenário.
15.	Feitas essas considerações, concluo que, no caso concreto, adotando-se os critérios jurisprudenciais, também não houve prescrição da pretensão punitiva, pois as irregularidades ocorreram no ano de 2013 e o ato que ordenou a citação no TCU foi expedido em 1º/7/2021, antes, portanto, do transcurso do decênio. Também não se verifica, no caso em análise, a ocorrência de prescrição intercorrente.
16.	Em conclusão, devem ser julgadas irregulares as contas especiais do Sr. Manoel Edivan Oliveira da Costa, com a condenação ao recolhimento do valor apurado do débito aos cofres do FNDE e a aplicação individual da multa prevista no art. 57 da Lei 8.443/1992, em decorrência da não comprovação da boa e regular aplicação dos recursos federais repassados.
	Face ao exposto, voto no sentido de que o Tribunal adote o acórdão que ora submeto à apreciação deste Colegiado.
TCU, Sala das Sessões, em 13 de setembro de 2022.
ANTONIO ANASTASIA 
Relator